【裁判字號】    99,台上,906
【裁判日期】    990520
【裁判案由】    損害賠償
【裁判全文】
最高法院民事判決              九十九年度台上字第九○六號
上  訴  人  台北縣政府
法定代理人  甲○○
訴訟代理人  吳國輝律師
被 上訴 人  泰致國際股份有限公司
法定代理人  乙○○
訴訟代理人  孫大龍律師
            林秉欣律師
上列當事人間請求損害賠償事件，上訴人對於中華民國九十八年
十月二十一日台灣高等法院第二審更審判決（九十八年度重上更
(一)字第七八號），提起上訴，本院判決如下：
    主  文
上訴駁回。
第三審訴訟費用由上訴人負擔。
    理  由
本件上訴人主張：伊與被上訴人就台北縣板橋市縣民廣場地下停
車場（下稱系爭停車場）簽訂台北縣公有路外停車場出租管理契
約（下稱系爭租約），期間自民國九十四年一月一日起至九十五
年十二月三十一日止，被上訴人應以每三個月為一期，於期前一
日繳納每期出租權利金新台幣（下同）一千零六十四萬一千元，
嗣被上訴人未依約給付第三期權利金，經伊催告均不置理，伊乃
於九十四年七月二十六日終止系爭租約。伊因被上訴人未履約重
新招標，所失利益即權利金差額為一千二百六十四萬零四百元，
另被上訴人逾期繳納權利金應罰款一百三十一萬九千四百八十四
元，加上伊誤發還原應沒入之履約保證金八百五十一萬二千八百
元，合計二千二百四十七萬二千六百八十四元，被上訴人應如數
給付等情，爰依系爭租約及民法第二百六十三條準用第二百六十
條規定，求為命被上訴人給付二千二百四十七萬二千六百八十四
元並加計遲延利息之判決。
被上訴人則以：系爭停車場之消防設備於九十四年一月一日上訴
人移交伊管理前，即處於失效且無法使用之狀態，伊於移交後，
不斷以函文要求上訴人修繕，於九十四年六月三十日除定期催告
上訴人修繕外，並以上訴人違反出租人之修繕義務為由，行使同
時履行抗辯權，拒絕支付第三期權利金，嗣因上訴人延未修繕，
乃於同年七月十五日依民法第四百三十條規定終止系爭租約，是
上訴人請求伊賠償因終止租約而生之損害及違約金等，自無理由
等語，資為抗辯。
原審斟酌全辯論意旨及調查證據之結果，以：上訴人主張兩造就
系爭停車場簽訂系爭租約，期間自九十四年一月一日起至九十五
年十二月三十一日止，被上訴人應以每三個月為一期，共分八期
，每期繳納權利金一千零六十四萬一千元，被上訴人僅繳納第一
、二期權利金，自第三期起即未繳納權利金等情，為被上訴人所
不爭，固堪信為真實；惟按「出租人應以合於所約定使用、收益
之租賃物，交付承租人，並應於租賃關係存續中，保持其合於約
定使用、收益之狀態」、「租賃物之修繕，除契約另有訂定或另
有習慣外，由出租人負擔」、「租賃關係存續中，租賃物如有修
繕之必要，應由出租人負擔者，承租人得定相當期限，催告出租
人修繕。如出租人於其期限內不為修繕者，承租人得終止契約或
自行修繕而請求出租人償還其費用或於租金中扣除之」，民法第
四百二十三條、第四百二十九條第一項及第四百三十條分別定有
明文。查系爭租約第二條第二項至第四項分別記載「使用範圍及
附屬設備：原設計為897個停車位、1385 個機車位，詳如附明細
表，實際位置圖及設備以現場點交紀錄及清冊為主」、「乙方（
即被上訴人）應自甲方（即上訴人）通知五日內，會同甲方辦理
點交本停車場及其附屬設備等經營管理權移轉手續」、「乙方會
同甲方點交停車場及其附屬設備等經營管理權移轉手續時，停車
場及其附屬設備之規格、式樣、性能、機能等如有不符、不良或
瑕疵等情事，甲方應於所交付之設施設備點交清冊上載明，並於
點交後製作點交紀錄，乙方應出具點收證明書交付甲方。上開文
件及附件均作為契約一部分」，另兩造於九十三年十二月三十一
日點交系爭租賃物所製作之系爭停車場營運管理交接案會勘紀錄
亦載明「三本場九十三年消防及公安檢查、電梯設備檢查請全日
昌有限公司（即系爭停車場前承租人，下稱全日昌公司）負責完
成，並將檢查報告送本府備查。四本場停管設備、監視設備、消
防及機電設備維護管理部分，請全日昌公司點交予被上訴人並協
助示範操作。六請全日昌公司提供設備移交清冊辦理後續點交事
宜」等語，可知系爭租賃標的除停車場之空間外，尚包括消防等
附屬設備在內，則上訴人於點交系爭停車場及其附屬設備予被上
訴人時，依民法第四百二十三條規定，自負有交付合於所約定使
用、收益之租賃物予被上訴人之義務，並應於租賃期間內維持其
合於約定使用、收益之狀態。其次，全日昌公司在系爭租約生效
前應上訴人要求就系爭停車場之消防、電梯設備及公安為檢查，
於九十三年十二月二十一日出具之「消防安全設備檢修申報書」
節本、上訴人消防局九十四年三月六日開立之「消防安全檢（複
）查不合規定限期改善通知單」、訴外人祥竣消防工程有限公司
於同年二月十五日針對系爭停車場之消防設備所製作之「消防設
備缺失報告」，暨系爭停車場九十四年七月一日、同年八月十七
日、同年月三十日之會勘紀錄，分別載有「目前總機斷線中」、
「泡沫原液不足，開關未定位無法強制廣播」、「滅火器設備藥
劑過期」、「滅火器藥劑過期，泡沫滅火器原液不足，消防受信
總機及偵煙感知器故障」、「室內消防幫浦缺水燈、過載燈故障
、泡沫原液槽缺設壓力表、自動警報逆止閥故障、火警警報主機
閉鎖、差動感知器故障、緊急廣播設備故障」、「消防系統火警
自動警報設備原先更換之差動式探測器（台製）經測試和主機之
相容性有待確認（未能如期動作）待榮電修復後再行測試及勘驗
」等情，且依卷附檢修表及照片記載，上訴人係遲至九十四年七
月六日始進行滅火器藥劑更換，是被上訴人辯稱系爭停車場自九
十三年十二月間起即有消防設備缺失之情事，嗣雖經上訴人修繕
，然直至九十四年八月底仍有相同或其他項目設備未能改善完成
，應屬可信。上訴人消防局函稱系爭停車場之消防缺失於九十四
年六月二十二日複查時均已改善完畢云云，則與事實不符，非可
憑採，否則上訴人何須於同年七月一日再至系爭停車場就消防設
備等缺失進行會勘，並於同年月六日更換滅火器藥劑？又上訴人
交付系爭停車場及其附屬設備予被上訴人時，系爭停車埸之消防
設備既存有上開缺失，不符合消防相關法規，上訴人自應履行其
出租人之修繕義務，交付無瑕疵之消防設備供被上訴人使用，尚
難僅因系爭租約第七條第二項約定以現況出租委託管理等語，即
謂所稱之現況包含上開瑕疵，而認上訴人已履行其出租人之修繕
義務。再系爭停車埸係供眾多民眾停車之用，其內設置汽車停車
位897個及機車停車位1,385個，占地面積廣大，且位於地下室，
一旦發生消防事故，將危及使用人生命、身體、財產及公共安全
，是就此等消防設備之重大缺失，上訴人對之自有修繕之必要。
又被上訴人雖在上訴人點交系爭停車場後，即對外營業，並支付
營運期間之權利金至九十四年六月三十日，然被上訴人對外營運
及支付營運期間之權利金，與上訴人就系爭停車場消防設備所負
之修繕義務本屬二事，自不因被上訴人未停止營運及支付權利金
即可認系爭停車場之消防設備無缺失，或認上訴人已履行其出租
人之修繕義務或認其未違反修繕義務。被上訴人就消防設備缺失
，自九十四年三月間起即多次以函文要求上訴人修繕，有函文在
卷可稽，嗣因上訴人未完成修繕，而於同年七月十五日通知上訴
人將於翌日起停止系爭停車場營運，並依民法第四百三十條規定
終止系爭租約，應屬合法有據。況上訴人於收受上開函文後，即
於同日與被上訴人達成協商，協商結論記載「為符合公共利益及
保障本停車場車主權益，被上訴人在終止契約，新廠商未進駐前
應提供正常營運服務，且不得再新收月票車主」等語，益見被上
訴人確已於九十四年七月十五日終止租約，上訴人為符合公共利
益及保障系爭停車場車主權益，乃協議被上訴人在新廠商未進駐
前，仍應繼續提供正常營運服務，且不得再新收月票車主，是系
爭停車場雖於九十四年八月三十一日二十四時起始由第三人丞璟
有限公司營運管理，亦無礙被上訴人已於同年七月十五日合法終
止系爭租約。次按因契約互負債務者，於他方當事人未為對待給
付前，得拒絕自己之給付，民法第二百六十四條前段定有明文。
查上訴人所交付系爭停車場之消防設備有上開缺失，而兩造所約
定之租金給付方式為三個月一期，被上訴人於九十四年六月三十
日前應繳納之第三期權利金，屬該年度七至九月份之租金，被上
訴人繳納該租金之義務與上訴人之上開修繕義務既立於對價關係
，則被上訴人於上訴人遲未履行其上開修繕義務前之九十四年六
月三十日致函上訴人，定期催告上訴人修繕，並以上訴人違反出
租人之修繕義務為由，行使同時履行抗辯權，暫停後續權利金之
支付，自非無據，上訴人不得以被上訴人未繳納第三期權利金為
由，主張終止系爭租約及沒入履約保證金；且被上訴人依法既得
拒絕支付第三期權利金，上訴人即不得依系爭租約第三條第二項
約定，請求其給付遲延繳納該權利金之罰款一百三十一萬九千四
百八十四元。又系爭租約係因上訴人遲未履行其出租人之修繕義
務而經被上訴人合法終止，被上訴人無可歸責之事由，上訴人請
求其賠償因終止契約，其另行招標之權利金差額損失一千二百六
十四萬零四百元，亦難謂有據。末查系爭租約第十條第三項前段
約定「因不可歸責於乙方之事由，致終止或解除契約或暫時履約
者，履約保證金得提前發還」，系爭租約係因不可歸責於被上訴
人之事由而終止，上訴人依上開約定發還履約保證金八百五十一
萬二千八百元，自無錯誤可言，其主張係誤發還應沒入之保證金
，而請求被上訴人返還，尚難謂有理由。從而，上訴人依系爭租
約及民法第二百六十三條準用第二百六十條規定，請求被上訴人
給付二千二百四十七萬二千六百八十四元及自起訴狀繕本送達翌
日起按法定利率計算之遲延利息，自屬不應准許等詞，因而將第
一審判決關於命被上訴人給付八百五十一萬二千八百元本息部分
，予以廢棄，改判駁回上訴人該部分之訴；關於駁回上訴人其餘
之訴部分，予以維持，駁回其上訴，經核於法並無違誤。查被上
訴人於九十四年六月三十日前應給付第三期權利金，惟上訴人自
九十四年一月一日移交系爭停車場予被上訴人後，系爭停車場之
消防設備即存有重大缺失，上訴人負有修繕義務等情，既為原審
合法確定之事實，則上訴人之修繕義務顯發生於該第三期權利金
給付期之前，原審認被上訴人就該權利金之支付，得行使同時履
行抗辯權，自不違背民法第二百六十四條規定。又出租人違反修
繕義務，承租人是否就租金之給付行使同時履行抗辯權，乃承租
人之權利，被上訴人未拒絕支付第一、二期權利金，亦不妨其就
第三期權利金為同時履行之抗辯。再原審既認被上訴人未如期支
付第三期權利金不構成違約，上訴人不得依系爭租約第三條第二
項約定請求逾期罰款，亦不得請求被上訴人賠償終止租約所生之
損害；復以系爭租約第十條第三項為據，認上訴人發還履約保證
金並無錯誤，不得以誤發還為由，請求被上訴人給付，則就系爭
租約第三條第二項所稱違約金及第十條所訂履約保證金之性質及
對損害賠償請求權之影響為何，自無論斷之必要。上訴論旨，復
執陳詞，以原審取捨證據、解釋契約、認定事實之職權行使，指
摘原判決不當，聲明廢棄，難認有理由。
據上論結，本件上訴為無理由。依民事訴訟法第四百八十一條、
第四百四十九條第一項、第七十八條，判決如主文。
中    華    民    國  九十九  年    五    月   二十   日
                      最高法院民事第一庭
                          審判長法官  蕭  亨  國
                                法官  葉  勝  利
                                法官  高  孟  焄
                                法官  劉  靜  嫻
                                法官  袁  靜  文
本件正本證明與原本無異
                                      書  記  官
中    華    民    國  九十九  年    六    月    一    日
                                                      K

司法院資訊處製作；財團法人民間司法改革基金會備份。
